臺灣高等法院刑事判決　　　　　　　 100年度上易字第2735號
上　訴　人　臺灣板橋地方法院檢察署檢察官
被　　　告　陳宣伶
上列上訴人因被告傷害案件，不服臺灣板橋地方法院100 年度簡
上字第632 號，中華民國100 年10月11日第一審判決（聲請簡易
判決處刑案號：臺灣板橋地方法院檢察署100 年度偵字第4330號
），提起上訴，本院判決如下：
    主  文
上訴駁回。
    理  由
一、按不服地方法院之第一審判決而上訴者，應向管轄第二審之
    高等法院為之。上訴書狀應敘述具體理由。上訴書狀未敘述
    上訴理由者，應於上訴期間屆滿後20日內補提理由書於原審
    法院，逾期未補提者，原審法院應定期間先命補正。第二審
    法院認為上訴書狀未敘述理由或上訴有第362 條前段之情形
    者，應以判決駁回之。但其情形可以補正而未經原審法院命
    其補正者，審判長應定期間先命補正。刑事訴訟法第361 條
    、第367 條，分別定有明文。所謂不服第一審判決之具體理
    由，必係依據卷內既有訴訟資料或提出新事證，指摘或表明
    第一審判決有何採證認事、用法或量刑等足以影響判決本旨
    之不當或違法，而構成應予撤銷之具體事由，始克當之（例
    如：依憑證據法則具體指出所採證據何以不具證據能力，或
    依憑卷證資料，明確指出所為證據證明力之判斷如何違背經
    驗、論理法則）；倘僅泛言原判決認定事實錯誤、違背法令
    、量刑失之過重或輕縱，而未依上揭意旨指出具體事由，或
    形式上雖已指出具體事由，然該事由縱使屬實，亦不足以認
    為原判決有何不當或違法者（例如：對不具有調查必要性之
    證據，法院未依聲請調查亦未說明理由，或援用證據不當，
    但除去該證據仍應為同一事實之認定），皆難謂係具體理由
    ，俾與第二審上訴制度旨在請求第二審法院撤銷、變更第一
    審不當或違法之判決，以實現個案救濟之立法目的相契合，
    並節制濫行上訴（最高法院97年度臺上字第892 號判決參照
    ）。又依刑事訴訟法第367 條之文義及立法意旨，僅於「上
    訴書狀未敘述上訴理由」之情形，為保障上訴人之權益，始
    有補正之問題。至有無敘述理由，第一審法院僅作形式上之
    審查，如上訴書狀形式上已敘述不服原判決之意旨者，即與
    未敘述上訴理由之情形有別，無庸再命補正；至於其理由是
    否具體，則屬第二審法院審查之範圍，亦不在命補正之列。
    亦即上訴書狀已記載理由，並有具體之敘述時，其上訴既屬
    合法，第二審法院固應就其理由之是否可取，為實體之審理
    及判斷；如認其上訴書狀雖記載理由，但並未具體敘述時，
    則無須再命補正，可逕認其上訴不合法，以判決駁回之（最
    高法院97年度台上字第3889號判決意旨參照）。
二、本件檢察官不服原審諭知被告無罪之判決，提起上訴，理由
    略以：「證人丁佳慧於偵查及審理中均證稱告訴人拉住被告
    要講話之際，告訴人請伊先下樓，伊就先到樓下等等語，是
    告訴人拉住被告之際，果若如證人所述告訴人很用力地抓住
    被告之手，被告用手去扳開告訴人抓住她的那隻手，但沒有
    掙脫開來，則依此力道甚大，應足以讓證人有不法侵害之疑
    慮，衡情應從旁協助被告或尋求他人協助，怎自行至樓下等
    待，留下被告一人獨力掙脫告訴人？且審判中審判長詢問證
    人丁佳慧為何沒有留下來從旁協助被告等情，其先證稱告訴
    人與被告是不錯的同事關係，可能告訴人有話要跟被告說，
    伊不知道她們是不是男女朋友；復改稱因為告訴人還蠻凶，
    伊會怕等語，前後證述已有不一，觀之證人丁佳慧於偵查中
    證述告訴人與被告為前男女朋友，告訴人拉住被告要跟她講
    話，告訴人要伊先到樓下去，這是他2 人之事在卷，是證人
    於審理中之證述顯有偏頗之虞，況被告與告訴人間互有拉扯
    乙情，業據被告於偵查中坦承不諱，故告訴人之行為是否屬
    現在不法之侵害，容有疑義，且告訴人究以隻手或雙手拉住
    被告？其拉住被告之雙手後，被告何以能用手致告訴人受有
    多處抓痕、紅腫、瘀青傷？均攸關被告是否成立傷害罪及防
    衛行為有無過當之認定，原審未予調查釐清，遽認被告不成
    立犯罪，自難認原判決妥適」云云。
三、經查：
  (一)按告訴人之陳述如無瑕疵，且就其他方面調查又與事實相符
    ，固足採為科刑之基礎，倘其陳述尚有瑕疵，則在未究明前
    ，自不得遽採為論罪科刑之根據，最高法院92年度台上字第
    5580號判決意旨參照。本件檢察官起訴認定被告涉犯傷害罪
    嫌，僅以告訴人馬偉倫為其唯一之指訴，並佐以卷附之臺北
    縣立醫院民國99年6 月23日驗傷診斷書1 紙在卷為證，然原
    審以在場之證人丁佳慧於審理時具結證述：告訴人要和被告
    商談事情，被告不願與告訴人商談，告訴人則拉住被告的手
    ，並要求證人先行離去，證人於離去時告訴人仍拉住被告之
    手，被告當時有掙扎的動作，就是用手去扳開告訴人抓住她
    的那隻手，但沒有掙脫開來，告訴人還是拉住被告的手等略
    語，因認告訴人於案發時迫切欲與被告商談提款事宜，被告
    則一心想躲避告訴人，不欲與告訴人有所接觸，依此情況觀
    之，告訴人自僅有攔阻、拉住被告一途始能達成目的，而被
    告因欲掙脫告訴人之拉扯行為，始為防衛性之反擊傷害行為
    ，此由被告及告訴人兩人身高、體重差距與告訴人及被告同
    時受有嚴重不一之表淺傷害等情亦可佐證（詳原審判決書第
    4 頁至第5 頁）。另原審參酌告訴人馬偉倫與被告間已有關
    於提款之糾紛在先，案發後被告亦曾向警方檢舉告訴人涉嫌
    竊取其電腦，告訴人乃決意於案發後4 個月始提出本件傷害
    告訴，衡情，告訴人於新仇舊恨交織下，不無有浮誇、渲染
    案發經過之可能，且於原審訊問時，對於是否拉住被告等情
    ，前後供述不一，似有刻意隱匿之嫌，經訊問後，方輕描淡
    寫表示力道很輕云云，因而認定告訴人對於被告不利之證述
    ，顯屬偏頗之詞，故不採信告訴人之指訴，此業經原審於判
    決書中詳載（詳原審判決書第3 頁至第4 頁）。故原審判決
    並非全以證人丁佳慧所證述之內容即推認被告所為傷害行為
    係屬正當防衛行為，而係認定告訴人馬偉倫與被告間因有糾
    紛，其所述內容恐有誇大虛浮之嫌，且於案發當時就其自身
    舉止之描述亦有所隱匿保留，故有瑕疵，於此尚未究明前，
    自不得遽採為被告不利之認定。故檢察官以原審判決未能審
    究證人丁佳慧前後所述不一等情，即認定告訴人案發當時所
    為係屬現在不法侵害，而被告所為係屬正當防衛，據以指摘
    原審判決認事用法有誤，恐有誤會。
  (二)次按「證人之陳述有部分前後不符，或相互間有所歧異時，
    究竟何者為可採，法院仍得本其自由心證予以斟酌，非謂一
    有不符或矛盾，即應認其全部均為不可採信其基本事實之陳
    述，若果與真實性無礙時，則仍非不得予以採信。」（最高
    法院74年台上字第1599號判例意旨參照）。查證人丁佳慧於
    原審100年9月13日審理時證稱：伊不是很清楚被告與馬偉倫
    之關係，伊不曉得他們是不是男女朋友；伊之所以沒有留下
    來從旁協助被告，係伊想是他們之間的事情，他們是不錯的
    同事關係，可能馬偉倫有話要跟被告說，馬偉倫既然叫我走
    ，我就先走；伊沒有在旁協助被告扳開馬偉倫的手，是因為
    馬偉倫還蠻凶的，伊會怕，當時馬偉倫講話很大聲，很兇，
    一直說要跟被告說話等語（見原審簡上卷第52至53、56頁）
    在卷。復佐以告訴人馬偉倫於100年9月13日原審審理時證稱
    ：我有跟丁佳慧說這是我和被告之間的事情，我要和被告好
    好談，她這樣子弄到我們兩個會吵架等語（見原審簡上卷第
    60頁）。益徵，證人主觀上因慮及告訴人與被告間之情誼關
    係，雙方彼此間因有事商談，故於告訴人以強硬態度要求證
    人先行迴避時，證人因有所顧忌而未堅持留下，致使證人未
    能從旁協助被告掙脫告訴人之拉扯行為，衡與上情，證人未
    能從旁予以協助之行為尚無違反常理，證人所為證述亦無矛
    盾之處，而被告與告訴人間是否確實為男女朋友關係，究非
    一般人所能是認，即便證人主觀上誤認被告與告訴人間之友
    誼關係，亦與本件所涉事實爭點無關，故實難執證人丁佳慧
    證述之些微差異即推論證人所言不可採信，原審本其自由心
    證予以斟酌後，認定證人丁佳慧所為證述內容無礙真實性之
    發現，據此採信證人丁佳慧之證言，作為有利被告之認定，
    尚無違誤，檢察官執此作為原審認定違誤之理由，恐嫌速斷
    。另由被告所提全民醫院診斷證明書觀之，被告右上臂、右
    前臂及左前臂各有大小不一之瘀傷情況，證人丁佳慧於原審
    審理時亦證稱告訴人確有拉住被告手部以阻其離去之行為，
    此舉當屬現在不法之侵害無誤，而被告因欲掙脫告訴人之不
    法侵害，始用手扳開告訴人抓住被告之手，姑且不論告訴人
    究竟抓住被告隻手或雙手，除告訴人所施不法強制力已達不
    能抗拒之程度外，被告因欲扳開告訴人之手所為之拉扯、掙
    脫行為，必然造成告訴人一定程度之傷害，且由告訴人所受
    傷害均為雙手前臂多處抓痕、紅腫、瘀青等情觀之，此實為
    被告前揭掙脫、拉扯行為所造成之防衛性反擊傷害無訛。原
    審對此已詳實審酌敘明理由在案，核無認事用法之違誤或不
    當情事，從形式上觀察，原判決並無認定事實錯誤或適用法
    律違背法令之情形。
四、綜上所述，檢察官前揭之上訴理由，乃就原審已詳加論述部
    分，再為之爭辯，難認已具體指述原審有何認事用法之違誤
    。此外，檢察官復未具體指摘原審判決關於認定事實、適用
    法律及量刑等事項，究竟有何違法或不當之具體情形，而構
    成應予撤銷之具體事由，即與未敘述具體理由無異。揆諸上
    開說明，本件上訴未敘述具體理由，本院亦無須再命補正，
    其上訴不合法，應予駁回，並不經言詞辯論為之。
據上論斷，應依刑事訴訟法第367條前段、第372條，判決如主文
。
中    華    民    國   100    年    12    月    28    日
                  刑事第十八庭審判長法  官  吳鴻章
                                    法  官  林銓正
                                    法  官  魏瑞紅
以上正本證明與原本無異。
不得上訴。
                                    書記官  莊佳鈴
中    華    民    國   100    年    12    月    28    日